臺灣高等法院民事判決　　　　　　　　 95年度家上字第309號
上　訴　人　甲○○
訴訟代理人　謝玉璇律師
被上　訴人　丁○○
訴訟代理人　張菊芳律師
　　　　　　劉大新律師
上列當事人間離婚等事件，上訴人對於中華民國95年10月4日台
灣台北地方法院95年度婚字第553號第一審判決提起上訴，本院
於96年6月12日言詞辯論終結，判決如下：
    主      文
原判決廢棄。
被上訴人在第一審之訴駁回。
第一、二審訴訟費用由被上訴人負擔。
    事實及理由
一、被上訴人起訴主張：兩造於民國（下同）85年2月間結婚，
    上訴人生活均以自我為中心，對伊無關愛之情，對兩造所生
    子女疏於保護教養，對家庭生活未予協力，甚至迭以子女為
    控制或報復伊之籌碼，並迭將伊與女性友人及診所內護士禮
    節交往或工作上往來，誣指為有染，且對伊語多羞辱，伊不
    堪同居之虐待 ，詳情如下：(1)上訴人於93年7月25日因家用
    細故與伊發生爭執 ，嗣於中午12時許，竟要偕同3名子女跳
    樓自殺，幸經菲傭勸說攔阻，並急電伊返家，始未釀不幸。
    (2)上訴人生性多疑，誣指伊與女性友人或診所內護士有染，
    前任職伊診所護士即因此離職，嗣上訴人又誣指伊與另一名
    護士辛○○有染 ，於93年7月26日上午11時許將其物品丟入
    箱中，令其離職。因上訴人吵鬧不休，伊之父戊○○前往關
    切，上訴人竟對其妄稱：「你兒子傳染性病給我」等語，羞
    辱伊。(3)上訴人不擅控制情緒，僅因小事與他人發生齟齬，
    或與鄰居當街發生爭執，驚嚇子女，甚或僅因不滿子女吵鬧
    ，即不管哭泣害怕之3名年幼子女 ，於夜間時分外出，伊不
    僅心疼子女，精神亦飽受折磨。(4)兩造間之相處由激烈之口
    角、爭執頻生，漸趨於無互動 ，且於95年2月14日兩造發生
    口角後，上訴人離家8日 ，置伊及子女不顧，使伊承受精神
    上不可忍受之痛苦，實已逾越夫妻通常所能忍受之程度，而
    有侵害伊之人格尊嚴。又兩造間因上開可歸責於上訴人之事
    由，頻生爭執，衝突日劇，已乏感情、互信、互諒、互敬基
    礎，伊雖積極修復，上訴人卻從未協力，兩造裂痕益深，形
    同陌路，且兩造間分房迄今已逾3年 ，期間曾協調離婚未果
    ，雙方徒有夫妻之名，而無夫妻之實，彼此感情基礎已蕩然
    無存，顯已達難以維持婚姻之重大事由。爰依民法第1052條
    第1項第3款、第2項、第1055條及第1055之1規定，請求准伊
    與上訴人離婚，並酌定兩造所生未成年子女乙○○、丙○○
    、壬○○之權利義務之行使或負擔由伊任之。並聲明：(1)請
    准被上訴人與上訴人離婚。(2)兩造所生未成年子女乙○○、
    丙○○、壬○○之權利義務之行使或負擔均由被上訴人任之
    。
二、上訴人則以：伊並無使被上訴人不堪同居之虐待之行為：(1)
    被上訴人自婚後以來，生活模式日夜顛倒，伊獨力照顧乙○
    ○、丙○○、壬○○，精神體力無法負荷，希望被上訴人能
    改變生活作息，以與家人相處，然被上訴人始終未能改變，
    伊在忍無可忍之情況之下，要菲傭告訴被上訴人，請被上訴
    人回來，不然伊要帶3個小孩跳樓 ，雖此方法並不恰當，但
    依當時之情況，伊認為如此方能讓被上訴人正視並看重家庭
    。(2)被上訴人診所護士癸○○離職原因係其隱瞞謊稱回家拿
    東西，卻與被上訴人一同至球場練球，至深夜始返家，經伊
    要求被上訴人儘速將其解僱。至另一護士辛○○離職係因其
    一句話讓兩造吵架，幾乎鬧到被上訴人發狠話要離婚，卻無
    任何降溫或道歉之動作，且疏於清掃診所，乃決定將之解雇
    。況乙○○曾經告訴伊「爸爸和小鬼姐姐（張小姐）一起吃
    一個冰淇淋」，且小女兒說過「爸爸和小鬼姐姐親親」等語
    。 (3)「你兒子傳染性病給我」一語起源於伊曾於91年3月底
    至5月間陰道發癢，醫師表示應是不乾淨的性行為所致 ，故
    在當天爭執中，伊聯想成性病始脫口而出，並無羞辱被上訴
    人之意。(4)伊雖曾因不滿子女吵鬧，夜間甩門外出，但僅為
    單一事件，讓自己離開現場消消氣，不久即返家。至被上訴
    人所指「即於電話中與他人大聲口角，常常嚇醒已沉睡的子
    女」，此他人係指伊之父母與弟弟，乃因伊之父母年紀大聽
    力不佳，或有時與弟弟說話，難免偶而因為意見不和說話聲
    音音量較大。(5)兩造分房係因子女之關係，加上被上訴人之
    作息，怕會吵到小孩。而對於伊為家庭、子女所付出的努力
    ，被上訴人似乎視若無睹，於95年2月1日過年期間，欺瞞伊
    及家人與女性友人相偕海邊出遊，至晚間聯絡不到人，任由
    伊母女焦躁不安等待，直至約9時始出現 ，當晚伊無意間看
    到被上訴人電腦內之照片，被上訴人冷冷的說：「怎麼樣，
    那是我朋友」等語，伊感到非常傷心，攜子外出，當晚很冷
    又身無分文，因而向警察求救，在警察來到之前，被上訴人
    出現，並出手毆打伊臉部、拉扯頭髮。之後，伊原要撤回傷
    害告訴，但於同年2月14日 ，伊請求被上訴人給與94年12月
    、95年1、2月份家用，被上訴人竟然拒絕，並要求伊實報實
    銷，伊萬念俱灰，為免再起爭執，採納家暴社工的建議，先
    到外面冷靜幾天，好好思考未來要如何走下去，數日後即返
    家，並對被上訴人撤回告訴。(6)伊從被上訴人電腦裡看到被
    上訴人不忠之相片、聽到小孩之口述以及被上訴人欺騙伊與
    女性友人出遊而有所質疑，但被上訴人從未安撫伊之情緒，
    亦未對伊上開質疑為合理之解釋，被上訴人不斷在外拈花惹
    草，毫無悔意，亦不顧孩子花費及生活費之支出，伊所受之
    精神及情緒創傷與痛苦，實難以形容，被上訴人應負更大之
    責任，自不得請求離婚等語，資為抗辯。
三、原審判命：(一)准被上訴人與上訴人離婚。(二)對於兩造所生未
    成年子女乙○○、丙○○、壬○○權利義務之行使或負擔由
    兩造共同任之，由被上訴人擔任主要照顧者。但上訴人得於
    原判決附表所示時間、地點與乙○○、丙○○、壬○○會面
    交往。上訴人不服，提起上訴，並於本院聲明：(一)原判決廢
    棄。(二)被上訴人在第一審之訴駁回。被上訴人則聲明：上訴
    駁回。
四、兩造不爭執之事項：
  (一)兩造於86年2月22日結婚，育有未成年子女乙○○、丙○○
    、壬○○。
  (二)上訴人曾於93年7月25日因不滿被上訴人之生活模式所生影
    響，以偕同3名子女跳樓自殺為由，要求菲傭電請被上訴人
    返家，復於95年2月2日凌晨，兩造發生肢體衝突，上訴人即
    於同年月14日離家8日。
  (三)兩造於95年2月2日發生爭執，上訴人對被上訴人提出傷害告
    訴，嗣兩造於95年3月31日達成和解 ，上訴人撤回刑事告訴
    。
五、本件兩造爭執之事項為：被上訴人依民法第1052條第1項第3
    款、第2項規定請求離婚，是否有理由？如本件應准離婚，
    兩造所生未成年子女之權利義務之行使或負擔應由何人或如
    何任之？
六、按民法第1052條第1項第3款所稱「不堪同居之虐待」，應就
    具體事件，衡量夫妻一方受他方虐待所受侵害之嚴重性，斟
    酌當事人之教育程度、社會地位及其他情事，是否已危及婚
    姻關係之維繫以為斷 （司法院大法官釋字第372號解釋、最
    高法院32年上字第1906號判例參照）；次按夫妻之一方受他
    方不堪同居之虐待，固得請求離婚，惟因一方之行為不檢而
    他方一時忿激，致有過當行為，不得即謂為不堪同居之虐待
    （最高法院23年上字第4554號判例可資參照）。
(一)、本件被上訴人主張：上訴人因細故與伊發生爭執，乃於93年
    7月25日中午12時許，竟要偕同3名子女跳樓自殺；又上訴人
    不擅控制情緒，僅因小事與他人發生齟齬，或與鄰居當街發
    生爭執，驚嚇子女，甚或僅因不滿子女吵鬧，即不管年幼子
    女，於夜間時分外出，伊精神飽受折磨云云。惟查：兩造
    長期分工忙於照顧孩子及事業，被上訴人幾乎全數時間均分
    配於看診及打高爾夫球，此由被上訴人接受社工人員訪視時
    ，自承週一至週五下午、晚上均看診 ，週六看診到下午6時
    ，週日則有固定和父親打高爾夫球習慣等情，此有訪視調查
    報告在卷可參（原審卷第69頁），被上訴人工作及打高爾夫
    球已佔去大部分之時間，則其與上訴人及子女相處之時間自
    然減少；又兩造之長女乙○○經醫師診斷有注意力缺失過動
    症，醫師囑咐必須每天給予長女本體刺激，有學校輔導室發
    予上訴人之啟事可參（本院卷第28頁），上訴人因而須每天
    固定帶同女兒至公園從事各項體能運動 ，其需要看顧3名活
    潑好動之子女，至為辛苦，是其希望被上訴人工作之餘能撥
    出較多時間陪子女，乃為人情之常。而被上訴人於93年7 月
    25日又未在家陪伴子女卻與其父外出一同打球，上訴人情急
    之下，乃以偕同3名子女跳樓自殺為由 ，要脅被上訴人返家
    ，此舉雖有不當，但其目的純係為喚起被上訴人能抽出較多
    時間陪伴子女而已，應無跳樓自殺之意，被上訴人並未細究
    前因後果，直指上訴人要偕同3名子女跳樓自殺云云 ，實已
    言過其實，殊非可採。上訴人雖曾因不滿子女吵鬧，夜間
    甩門外出，但僅為單一事件，其目的為暫時離開現場緩和情
    緒，不久即返家等情，已據上訴人陳述明確；至被上訴人所
    指「即於電話中與他人大聲口角，常常嚇醒已沉睡的子女」
    ，此他人係指上訴人之父母與弟弟，乃因上訴人父母年紀大
    聽力不佳，或有時與其弟說話，難免偶而因為意見不和而提
    高音量，亦據上訴人陳明在卷，上訴人上開行為或習慣雖有
    不當，但無礙兩造婚姻生活，且經溝通後，應可改正，是上
    訴人上開行為，自難認係被上訴人為不堪同居之虐待。
(二)、被上訴人另主張：上訴人迭將伊與女性友人及診所內護士禮
    節交往或工作上往來，誣指為有染，且對伊父妄稱：「你兒
    子傳染性病給我」等語，羞辱伊；嗣又離家8日 ，置伊及子
    女不顧，上訴人上開行為對伊已造成精神上不可忍受之痛苦
    ，已構成不堪同居之虐待云云。然此為上訴人所否認，並抗
    辯被上訴人確有與他人發生性關係及與其他女子出遊，且與
    診所護士間有親暱舉止之行為，伊並無誣指被上訴人或為精
    神虐待之情，並舉出上證一（即上證十七）之性愛相片、上
    證六（即上證十九）之與長髮女子出遊相片為證（本院卷第
    27頁、第61-64頁、第194頁）。被上訴人雖否認上證一、上
    證六之電腦檔案相片之真正，並主張該等相片有遭修改之嫌
    ，且相片內容與伊無關云云。惟查，
(1)、上開相片經本院送請法務部調查局鑑定結果認為：上證十
    七之性愛照片共76張，前73張僅有檔案名稱更動，內容並未
    有更動 。而該性愛相片依鑑定報告附圖1、圖2、圖3等圖片
    （上證二十一）最右側之內容下之EXIT資料顯示，該73張相
    片係以CASIO廠牌 QV－3500EX型號之數位相機所拍攝。上
    證十八生活照圖檔名由0371．JPG～0381．JPG檔案照片共11
    張，除原檔名被更改外，內容未發現有被更動情形。且鑑定
    報告附圖5最右側 （上證十八生活照之圖檔內容，上證二十
    二）顯示，該生活照乃以CASIO廠牌 QV－3500EX型之數位相
    機所拍攝，此與上證十七之前73張性愛相片，係出自相同一
    相機所為。上證十九出遊相片內未發現有被更動情形，且
    該影片畫面皆未發現有中斷之情形，是上訴人於被上訴人電
    腦內所發現長髮女子照片、影片內容及檔案名稱均未經更動
    ，已無疑義，自可確認為真實。再上證十九所附檔案名稱為
    2479．JPG、2484．JPG、2485．JPG、2489．JPG之4張被上
    訴人於95年1月31日為兩造女兒所拍攝生活照之圖檔內容（
    鑑定報告附圖6最右側，上證二十三），可知該4張照片乃於
    95年1月31日以CASIO廠牌EX－P505型號之數位相機所拍攝，
    復觀諸上證十九出遊相片編於「廣告」資料夾下照片檔案名
    稱為CIMG0519－CIMG0604之女子照片之圖檔內容（鑑定報告
    附圖7至12，上證二十四） ，顯示該等照片乃於95年2月1日
    以CASIO廠牌EX－P505型之數位相機所拍攝 ，二者相互比對
    ，可證上證十九出遊相片中之長髮女子照片乃被上訴人以所
    有同一數位相機所拍攝。
(2)、上開性愛相片（即上證十七）係上訴人於92年10月間在被上
    訴人電腦內所發現，上訴人曾向證人庚○○傾訴，證人庚○
    ○亦在當時見過該照片內容並勸上訴人勿追究等情，另上證
    六之出遊相片，庚○○亦係在被上訴人之房間看到等情，已
    據證人庚○○於本院證述屬實（本院卷第173頁） 。上開性
    愛相片之部位雖僅及於下半身，然可從該女性手指、戒指之
    形狀特徵與其他相片比較，明白辨識相片中之人為兩造共同
    友人褚姓女子（本院卷第27頁、第191-192頁） 。被上訴人
    既有拍性愛相片之習慣，上證十七之性愛相片又存於被上訴
    人電腦檔中，其又未能解釋其中原委，則被上訴人與褚姓女
    子有不正常關係，堪信為真實。
(3)、95年1月30日農曆年初二晚間，被上訴人帶同上訴人、3名女
    兒與上訴人父母、上訴人舅舅、阿姨等於台北車站前新光三
    越百貨頂樓之餐廳聚餐，聚餐結束後，被上訴人開車將上訴
    人、女兒及上訴人父母送至中山捷運站，後便告稱要再接送
    友人鄭先生即離去；又於95年2月1日農曆年初四，被上訴人
    載送上訴人及3名女兒至上訴人淡水娘家 ，並告稱要與友人
    打球隨即開車離去，至當日晚間用餐時間上訴人均無法連絡
    被上訴人 ，至晚間九時許被上訴人始前來接上訴人及3名女
    兒返家等情，業據證人庚○○於本院證述甚詳（本院卷第17
    2頁背面 ），然觀諸上訴人於95年2月1日於被上訴人電腦所
    發現之影片、照片檔案（上證十九）中名稱標示為CIMG0442
    之影片所示，該影片為近距離拍攝同一海邊出遊長髮女子吃
    薯條之情景，而拍攝之時間經以ACDSEE軟體檢視該影片檔案
    內容顯示，係於95年1月30日晚間10時43分所拍攝 （上證二
    十五 ），是被上訴人顯然於95年1月30日農曆年初二被上訴
    人載送上訴人父母、上訴人及女兒至中山捷運站後，並未如
    其所聲稱前往接送友人鄭先生，實乃前去與影片中之長髮女
    子約會。另觀諸上證十九女子影片、照片檔案內容，該照片
    之內容為該女子在海邊出遊之情景 （含海邊散步留有2人腳
    印 ，顯示為2人同遊之照片、女子於海邊咖啡座小憩、女子
    頭載花朵搔首弄姿等照片），拍攝時間為95年2月1日近中午
    至下午4時15分，且拍攝相機廠牌型號與被上訴人於95年1月
    31日為兩造女兒拍攝生活照之相機相同，且依鑑定報告附圖
    7至12所示（上證二十四），可確認拍攝日期時間為95年2月
    1日近中午至下午4時15分，拍攝相機廠牌型號則與被上訴人
    於95年1月31日為兩造女兒拍攝生活照之相機均為CASIO廠牌
    EX－P505型號之數位相機，自可得確認偕該女子出遊並為女
    子拍攝照片者為被上訴人。又影片之內容，除其中標示為CI
    MG0442之影片 ，乃被上訴人於95年1月30日晚間10時43分拍
    攝該女子吃薯條之情景外；另一標示為CIMG0605之影片為該
    同一女子坐在海邊咖啡座之情景，內容並出現與被上訴人所
    有型式相同之車輛 ，其攝影時間則為95年2月1日下午4時18
    分（上證二十六）；又標示為CIMG0606之影片為同一女子吃
    麵之情景，時間則為95年2月1日下午7時28分 （上證二十七
    ）。依據上開0605、0606之影片可推知 ，被上訴人於95年2
    月1日偕該女子海邊出遊後，晚間7時28分更一同用餐，用餐
    完畢後始於晚間九點多趕至上訴人娘家接上訴人及女兒返回
    家中之情，應可確信。
(4)、又據證人即兩造長女乙○○證稱：「有看過上證六相片之女
    子，就是有一次爸爸帶我們去台北車站吃麵，帶我和兩個妹
    妹去台北車站吃麵，然後正好碰到那個阿姨，她坐在我們旁
    邊隔壁的桌子也在吃麵，然後又有一次到新店玩的時侯我們
    碰到那個阿姨，但我們不是坐在同一個位置上，然後她也跟
    在我們後面，我們走到那裏她就跟到那裏，然後要回家的時
    侯我們到台北車站吃迴轉壽司她也跟我們一起去吃，但是她
    是在最前頭，我們坐在最後頭，然後她比較早離開」等語；
    另證人即兩造之次女丙○○亦證稱：「有看過該女子，有一
    次在台北車站、有一次在新店看到」等語（本院卷第173-17
    4頁） ，足證被上訴人確與上證六照片中之長髮女子有所往
    來。又上訴人於整理女兒生活照、影片時，發現被上訴人單
    獨帶同女兒至台北車站吃麵之影片，依該影片所示，該長髮
    女子即坐在兩造女兒隔壁桌，有該相片附卷可稽（本院卷第
    239-240頁） ，由此益可印證被上訴人與該女子確有所往來
    。
(5)、依上開性愛相片，足證被上訴人於92年間確與其他女子有不
    正常往來；另依上開出遊相片及兩造子女上開證詞，亦可認
    定被上訴人曾隱瞞上訴人私下與該長髮女子交往出遊，上訴
    人發現上開性愛相片後，為求被上訴人能改過回頭，乃隱忍
    不發，其心靈飽受創痛、痛苦不堪，自不待言，復聽聞其子
    女敘及被上訴人與診所護士癸○○、辛○○有親密舉動，此
    有兩造女兒吳沛潞親筆所繪現場圖及錄音、錄影及譯文等可
    參（本院卷第264-267頁） ，是上訴人對被上訴人有所猜忌
    ，進而導致情緒失控，因小事而與他人發生爭執，或以較激
    烈方式要求被上訴人返家，甚且將護士辛○○解僱等，堪認
    係因被上訴人違背婚姻忠誠義務所引起，不能歸咎於上訴人
    。又上訴人既發現上開性愛照片，復因其陰部有發癢之現象
    ，是其與被上訴人發生爭執中聲稱該疾病係由被上訴人傳染
    所致，實係深受被上訴人背叛之打擊方有此質疑，並非刻意
    誣指被上訴人；又被上訴人於95年2月1日，並未外出打球，
    而係偕同該長髮女子至海邊出遊，兩造於95年2月1日深夜之
    所以發生爭執，亦係因被上訴人言謊，卻偕該長髮女子出遊
    所引起，爭執中被上訴人尚對上訴人動粗，致上訴人受有臉
    部挫傷、頸部扭傷，有診斷證明書及急診病歷在卷可稽（本
    院卷第234-237頁） ，至此上訴人身心已飽受創痛、痛苦不
    堪，嗣兩造又無法化解歧見，上訴人為免再起爭執，遂採納
    家暴社工的建議，先外出冷靜數日，仔細思考未來，依當時
    狀況，上訴人外出數日以平靜其不安之情緒，應可認係較為
    適當之作法。
(三)、被上訴人另主張：上訴人未盡心盡力於家庭及照顧子女，造
    成伊精神上之痛苦云云。經查：
(1)、依原審卷附訪視報告第4頁、第6點「過去照顧子女經驗與親
    子互動關係」項下，訪視人員記明「會談時，案母對三案主
    過往及目前的照顧情形、生活安排、個性皆清楚，而案主們
    實際上跟案母的互動相當親密，顯示出案母與案主之親子關
    係十分理想」等語，另訪視報告第5頁子女調查報告第3點、
    「被照顧史」項下訪視人員亦記明「案主們表示過去平日案
    父、母都會陪伴案主們」等語 （原審卷第71-72頁），足證
    上訴人對家庭、女兒應有相當之照顧與付出。
(2)、又依上訴人所提出之上證三相片所示（本院卷第29-50頁）
    ，其中第3、4頁係被上訴人於93年9月7日在家中拍攝上訴人
    陪伴女兒作功課及93年9月17日在家中拍攝上訴人協助女兒
    揹書包情景之相片；另第7頁為上訴人於93年12月18日接同
    女兒放學回家剛抵達住家樓下之相片；再第16頁為被上訴人
    於95年1月2日於家中拍攝上訴人為女兒綁髮辮之情景，此外
    尚有被上訴人所拍攝上訴人為女兒洗完澡穿衣之相片（本院
    卷第125頁），凡此均足明證上訴人平日盡心盡力於家庭，
    已無疑義。
(3)、另依兩造長女乙○○送給上訴人之卡片內容記明「我好謝謝
    您那麼辛苦的教導我」及其所寫作文內容：「如果我是媽媽
    ，我要時常陪我的孩子去散步，我要帶他去旅遊，我要陪他
    直到永遠，讓他永遠幸褔。如果我是媽媽，我要很負責任的
    照顧孩子，我要盡力照顧他們，我不會半途而廢，讓他們都
    很健康。如果我是媽媽，我要帶他們去探險，我要和他們一
    起快樂的成長，就像我的童年一樣，我一定要努力堅持到底
    ，我要是全世界最好的媽媽」等語（本院卷第75頁、第81-8
    4頁），亦足以證明上訴人對女兒之照顧與關愛之情。
(4)、被上訴人引長女、次女於原審證述「母親都在上課、沒時間
    陪我們」、「聯絡簿是父親簽名」之證詞，據此主張上訴人
    長期未盡心盡力於家庭、孩子云云。惟查兩造長女乙○○於
    本院證稱：「我晚上大部分都是跟媽媽睡覺，媽媽送我去坐
    校車，媽媽接我回家下課」、「爸媽吵架前是阿姨接我上下
    課，然後吵架後是媽媽，爸爸幫我看功課，然後媽媽幫我檢
    查書包」等語。兩造次女丙○○則證稱：「媽媽接我上下課
    、爸爸幫我看功課，媽媽幫我檢查書包」等語（本院卷第
    173-174頁） ；另證人即兩造女兒壬○○、丙○○之幼稚園
    老師己○○於本院證稱：「我是壬○○和丙○○的老師，剛
    開始由她阿姨接送，後來是由她媽媽接送，爸爸只是偶而幾
    次，學校活動是由他們媽媽參與等語 （本院卷第174頁背面
    ），益見上訴人確有照顧兩造之子女，被上訴人主張上訴人
    未盡心盡力於家庭、小孩云云，應非可取。至兩造長女、次
    女於原審證述「母親都在上課、沒時間陪我們」云云，應係
    上訴人於95年1月至3月間曾短暫參加心靈成長課程，需10餘
    次於晚間上課致無法陪伴女兒所致，尚不能以認定上訴人疏
    於照顧其子女；另證人戊○○雖證述：「上訴人從事直銷、
    每天睡到中午、未照顧3名女兒」 云云。惟證人戊○○為被
    上訴人之父，其證詞難免誇大且刻意維護被上訴人，難予盡
    信；又被上訴人既係執業醫師，衡情，上訴人應無經濟壓力
    ，然上訴人慮及健保給付方式影響被上訴人診所收入，為替
    被上訴人分憂，乃於94年初在住家隔壁開設工作室從事直銷
    事業，其創業初期或許工作煩忙，偶而較長之睡眠以補充體
    力，此為正常人之生理需求，難予苛責；且上訴人有接送女
    兒上下課之事實，已如前述，倘上訴人每天睡到中午，其何
    能接送子女上下課？足見證人戊○○證詞，應有誇大之情，
    難遽予採信。
(四)、綜上各節，被上訴人行為不檢，上訴人一時忿激，縱有過當
    行為，亦不屬不堪同居之虐待，被上訴人主張受有上訴人不
    堪同居之虐待云云，並據以請求判決准與上訴人離婚，應屬
    無據。
七、按民法第1052條第2項規定： 「有前項以外之重大事由，難
    以維持婚姻者，夫妻之一方得請求離婚。但其事由應由夫妻
    之一方負責者，僅他方得請求離婚。」婚姻以夫妻終生之共
    同生活為目的，非有足以破壞共同生活之重大事由，難以維
    持婚姻者 ，夫妻之一方不得依民法第1052條第2項規定請求
    離婚。是婚姻是否難以維持，應斟酌破壞夫妻共同生活之具
    體情事，是否客觀上達於動搖夫妻之共同生活，致夫妻已喪
    失維持婚姻之意欲以為斷（最高法院87年度台上字第2459號
    判決意旨參照）；民法第1052條第2項所稱 「有前項以外之
    重大事由，難以維持婚姻者」，係抽象的、概括的離婚事由
    ，此乃緣於民國74年修正民法親屬編時，為因應實際需要，
    參酌各國立法例，導入破綻主義思想所增設。但其事由應由
    夫妻一方負責者，僅他方得請求離婚，是其所採者為消極破
    綻主義精神，而非積極破綻主義，關於「難以維持婚姻之重
    大事由」，其判斷之標準為婚姻是否已生破綻而無回復之希
    望，而婚姻是否已生破綻無回復之希望，則應依客觀之標準
    ，即難以維持婚姻之事實，是否已達於倘處於同一境況，任
    何人均將喪失維持婚姻意欲之程度而定。至於同條項但書所
    規定「難以維持婚姻之重大事由應由夫妻之一方負責者，僅
    他方得請求離婚」，乃因如肯定有責配偶之離婚請求，無異
    承認恣意離婚，破壞婚姻秩序，且有背於道義，尤其違反自
    己清白（clean hands） 之法理，有欠公允，同時亦與國民
    之法感情及倫理觀念不合，因而採消極破綻主義。倘該重大
    事由，夫妻雙方均須負責時，應比較衡量雙方之有責程度，
    僅責任較輕之一方得向責任較重之他方請求離婚，如有責程
    度相同時，雙方均得請求離婚，始屬公允，是責任較重之一
    方應不得向責任較輕之他方請求離婚（最高法院94年度台上
    字第115號判決意旨及同院95年4月4日95年度第5次民事庭會
    議決議參照）。
(1)、被上訴人主張：兩造因可歸責上訴人之事由，頻生爭執，無
    法共處，伊雖積極修復，上訴人卻從未協力，兩造已乏感情
    ，且分居逾3年 ，期間曾協調離婚未果，兩造徒有夫妻之名
    而無夫妻之實，顯達難以維持婚姻之重大事由，伊自得請求
    離婚云云。
(2)、經查，上訴人早於92年間即已發現上開性愛相片，已如前述
    ，然其卻未將此事實公開，甚至於原審時亦未提出作為證據
    方法，上訴人顯顧慮到上開相片公開後，會影響日後復合之
    可能，復參以證人庚○○證稱「…我女兒認為長久的結沒有
    解決，我女兒說需要婚姻諮商」、「…我只是建議婚姻要珍
    惜」等語（本院卷第173頁） ，足見上訴人仍有心經營兩造
    間之婚姻無訛，被上訴人主張上訴人從未協力云云，應非可
    採。
(3)、又被上訴人雖以兩造曾協調離婚未果，可見兩造兩造已無心
    維持婚姻云云，然此為上訴人所否認。經查，上訴人於95年
    3月間接獲被上訴人所委託律師來函 ，其內容僅提及定於95
    年3月16日至律師事務所協談婚姻事宜 ，上訴人雖前往律師
    事務所，但並不表示其願意離婚，蓋上訴人當時係前往說明
    不離婚之理由，並希望雙方能透過婚姻諮商溝通之立場，已
    據上訴人陳明在卷；嗣被上訴人再委任律師寄發載明於95年
    3月29日前往律師事務所協商離婚事宜內容之通知函 ，此次
    因仍載明協商離婚事宜，上訴人未前往協商等情，為被上訴
    人所不爭執（本院卷第137頁） 。上訴人既不願離婚而前往
    說明或不予理會，自不得認上訴人同意離婚並前往律師事務
    所商談離婚事宜，並引申為上訴人無意與對方共同生活之依
    據，是被上訴人上開主張，應屬無據。
(4)、本件兩造生活固有若干未能相互協調之處，然上訴人仍具高
    度經營婚姻生活之意願，依兩造於本事件後之生活相片及多
    次出遊相片，亦可得知兩造間仍有互動關係，況其等子女亦
    表示希望兩造能共同生活等語（本院卷第173-174頁） ；兩
    造雖有誤會歧見，仍非不得透過親友、甚或婚姻諮詢之機制
    以解決彼此之歧見及衝突，難認其等婚姻已然發生客觀上難
    以繼續維持之重大事由。退而言之，上開爭執及歧見之產生
    ，亦非可全歸責於上訴人。如前所述，被上訴人先與其他女
    子不正常往來；嗣又結交上開長髮女友，且於95年2月1日欺
    瞞上訴人而單獨與該長髮女友出遊；雙方發生爭執後又動手
    毆打上訴人成傷，上訴人因被上訴人上開行為導致身心嚴重
    受創，不言可喻，故縱認上訴人對兩造婚姻危機之發生應負
    責任，其責程度當較被上訴人為輕，依據上開說明，責任較
    重之被上訴人不得依民法第1052條第2項規定向責任較輕之
    上訴人請求離婚，是被上訴人據此請求判決准與上訴人離婚
    ，亦非有據。
八、末查，被上訴人請求判決准與上訴人離婚既屬無據，則其以
    離婚為前提，依民法第1055條、第1055條之1之規定 ，請求
    酌定兩造所生未成年子女乙○○、丙○○、壬○○權利、義
    務之行使或負擔部分，亦屬無據。
九、綜上所述，被上訴人本於民法第1052條第1項第3款、第2項
    、第1055條及第1055條之1之規定，請求判決准被上訴人與
    上訴人離婚，並酌定兩造所生未成年子女乙○○、丙○○、
    壬○○權利、義務之行使或負擔，由被上訴人任之，均屬無
    據，不應准許。原審為上訴人敗訴之判決，尚有未洽。上訴
    意旨摘原判決不當，求予廢棄改判，為有理由，爰將原判決
    廢棄改判如主文第2項所示。
十、兩造其餘之攻擊或防禦方法及未經援用之證據，經本院斟酌
    後，認為均不足以影響本判決之結果，自無逐一詳予論駁之
    必要，併此敘明。
據上論結，本件上訴為有理由，依民事訴訟法第450條、第78條
，判決如主文。
中　　華　　民　　國　　96　　年　　6 　　月　　26　　日
                    民事第十五庭
                        審判長法  官  林恩山
                              法  官  陳駿璧
                              法  官  黃國永
正本係照原本作成。
如不服本判決，應於收受送達後20日內向本院提出上訴書狀，其
未表明上訴理由者，應於提出上訴後20日內向本院補提理由書狀
（均須按他造當事人之人數附繕本）上訴時應提出委任律師或具
有律師資格之人之委任狀；委任有律師資格者，另應附具律師資
格證書及釋明委任人與受任人有民事訴訟法第466條之1第1項但
書或第2項（詳附註）所定關係之釋明文書影本。
中　　華　　民　　國　　96　　年　　6 　　月　　26　　日
　　　　　　　　　　　　　　　書記官  葉國乾
附註：
民事訴訟法第466條之1（第1項、第2項）：
對於第二審判決上訴，上訴人應委任律師為訴訟代理人。但上訴
人或其他法定代理人具有律師資格者，不在此限。
上訴人之配偶、三親等內之血親、二親等內之姻親，或上訴人為
法人、中央或地方機關時，其所屬專任人員具有律師資格並經法
院認為適當者，亦得為第三審訴訟代理人。